臺灣新北地方法院民事判決
111年度訴字第729號
原      告  方宏明  
訴訟代理人  葉千瑞律師
被      告  李庸稚  

法定代理人  潘氏楊  
上列當事人間確認所有權不存在等事件，本院於民國111年6月17
日言詞辯論終結，判決如下：
    主  文
一、確認原告就廠牌：光陽、型號SE22BA、車身號碼：RFBSE22B
    AAB100361、車牌號碼：000-000號普通重型機車之所有權不
    存在。
二、被告應協同原告向交通部公路總局台北區監理所板橋監理站
    將車牌號碼000-000號之普通重型機車辦理車籍過戶登記至
    被告名下。
三、被告應給付原告新臺幣（下同）3,700元，及自111年4月13
    日起至清償日止，按週年利率百分之5計算之利息。
四、就車牌號碼000-000號之普通重型機車，被告應代原告向新
    北市交通事件裁決處繳納罰鍰3萬6,000元。
五、訴訟費用由被告負擔。　　
    事實及理由
一、原告主張：
  ㈠按能獨立以法律行為負義務者，有訴訟能力。關於訴訟之法
    定代理及為訴訟所必要之允許，依民法及其他法令之規定，
    民事訴訟法第45、47條定有明文。次按當事人書狀，除別有
    規定外，應記載下列各款事項：二、有法定代理人、訴訟代
    理人者，其姓名、住所或居所，及法定代理人與當事人之關
    係，民事訴訟法第116條第1項第2款定有明文。查本件被告
    乃94年7月4日生之未成年人，且未婚，依前開民事訴訟法第
    45、47、116條第1項之規定，被告不能獨立以法律行為負義
    務，無訴訟能力，本件原告於經 鈞院諭知始知悉被告甲○○
    前開事實，爰迅依法補正被告甲○○之法定代理人及居所等事
    項：法定代理人姓名乙○○，居所新北市○○區○○○路000巷0弄0
    號4樓。
  ㈡緣原告與被告為認識之朋友，被告於110年間以「用原告名義
    買車，買車後會借給原告騎乘」之理由由被告出資購買車牌
    號碼000-000之普通重型機車（下稱系爭機車，原證1）），
    惟被告取得系爭機車之占有後，違反約定納為己用，表示沒
    時間給原告騎乘（原證2），被告占有系爭機車期間多次違
    反交通規則，原告因此請求被告繳納罰款，因多次聯繫未蒙
    處理，爰依本訴狀繕本送達表示終止借名登記，終止後被告
    應依借名登記關係回復原狀，各項請求說明如後：
  ⒈按確認之訴，非原告有即受確認判決之法律上利益者，不得
    提起，民事訴訟法第247條第1項前段定有明文，而所謂「即
    受確認判決之法律上利益者」，須因法律關係之存否不明確
    ，致原告在私法上之地位有受侵害之危險，而此項危險得以
    對於被告之確認判決除去之者，始為存在（最高法院27年度
    上字第316號判決要旨參照）。
  ⒉按「受任人因處理委任事務，支出之必要費用，委任人應償
    還之，並付自支出時起之利息。受任人因處理委任事務，負
    擔必要債務者，得請求委任人代其清償，未至清償期者，得
    請求委任人提出相當擔保。」、「當事人之任何一方，得隨
    時終止委任契約。」、「給付無確定期限者，債務人於債權
    人得請求給付時，經其催告而未為給付，自受催告時起，負
    遲延責任。其經債權人起訴而送達訴狀，或依督促程序送達
    支付命令，或為其他相類之行為者，與催告有同一之效力。
    」、「遲延之債務，以支付金錢為標的者，債權人得請求依
    法定利率計算之遲延利息。」、「應付利息之債務，其利率
    未經約定，亦無法律可據者，週年利率為百分之五。」，民
    法第546條第1項、第2項、第549條第1項、第229條第2項、
    第233條第1項前段及第203條定有明文。又借名登記契約準
    用（或類推適用）委任之規定，故借名登記契約成立後，當
    事人任何一方得隨時終止（最高法院103年度台上字第1466
    號判決意旨參照）。
  ⒊本件被告借用原告之名義購買廠牌：光陽、型號SE22BA、車
    身號碼：RFBSE22BAAB100361、車牌號碼：000-000之普通重
    型機車，事實上系爭機車均為被告所有及管理、使用，原告
    與被告間就系爭機車之借名登記契約業已終止而不存在，目
    前系爭機車仍登記於原告名下，致系爭機車之所有權人為何
    人不明，主管機關仍向原告追討相關罰鍰，造成原告私法上
    地位有受侵害之危險，且此等不安之狀態，確得以確認判決
    予以排除，是原告提起本件訴訟確認系爭車輛之所有權屬於
    被告，應有即受確認判決之法律上利益，合先敘明。
  ㈢被告應給付原告代墊之交通罰款3,700元（原證4）：
  ⒈按因代他人繳納款項，而不具備委任、無因管理或其他法定
    求償要件所生之不當得利返還請求權（求償型之不當得利）
    ，旨在使代繳者得向被繳之人請求返還其免予繳納之利益，
    以調整因無法律上原因所造成財貨不當變動之狀態。因此，
    一方為他方繳納稅捐，乃使他方受有免予繳納之利益，並致
    一方受損害，苟他方無受此利益之法律上之原因，自可成立
    不當得利（參最高法院107年度台上字第2128號判決）。
  ⒉被告於110年4月13日購買系爭機車，並借用原告名義（原證3
    ），實際上系爭機車均為被告所有及管理、使用。原告多次
    接獲系爭機車違規罰單後通知被告繳納，遭被告置之不理，
    原告為避免行政執行，致原告依照相關機關給付上開費用（
    原證4），系爭費用於本狀送達後終止雙方之借名登記關係
    ，依上開實務見解，原告得本於不當得利之法律關係，向被
    告請求系爭已給付之費用共計3,700元（詳如起訴狀附表一
    所示）。
  ㈣被告應代原告向新北市交通事件裁決處繳納罰鍰3萬6,000元
    （原證5）：
  ⒈按「受任人因處理委任事務，負擔必要債務者，得請求委任
    人代其清償，未至清償期者，得請求委任人提出相當擔保。
    」民法第546條第2項定有明文。
  ⒉起訴狀附表二編號1至4之費用共計3萬6,000元，乃於本起訴
    狀送達前即借名登記關係終止前所生之債務，係屬借名契約
    關係中所負擔之債務，依民法第546條第2項之規定，原告自
    得請求被告代為向第三人即新北市交通事件裁決處清償（原
    證5）。
  ㈤並聲明：如主文第1至5項所示。
二、被告則以：㈠原告叫我們去繳紅單，但車子後來有很多壞掉
    ，我兒子也有受傷。我認為紅單我兒子要繳。㈡（法官問：
    提示原證4、原證5，有何意見？）沒有意見。原告把我的車
    扣走，到現在還沒還我，我認為原告要償還我買車的錢。㈢
    （原告訴訟代理人問：依照被告上次答辯，好像對於原告請
    求沒有意見，雙方是否可以和解？）我機車買了三萬五千元
    ，被牽走一年多，這個損失我還沒有告，不同意和解等語置
    辯，並聲明：原告之訴駁回。
三、本件原告主張之上開事實，業據提出兩造2021年3月31日對
    話影本、2021年5月15日對話影本、牌照號碼707-ESA號重型
    機車行照影本、原告繳納之7筆罰款明細、尚未繳納之4筆罰
    款明細等件為證，且為被告所不爭執，自堪信為真實。被告
    雖抗辯原告應賠償被告機車損害云云，惟被告既未提出抵銷
    抗辯，且此部分亦與原告請求係屬二事，被告自不得執此為
    辯，併此敘明。
四、按當事人約定一方將自己之財產以他方名義登記，而仍由自
    己管理、使用、處分，他方允就該財產為出名登記之借名登
    記契約，於其內部間仍應承認借名人為真正所有權人。至於
    借名人於借名登記關係消滅後，自得類推適用委任之規定，
    請求出名人返還借名登記財產（最高法院104年度台上字第1
    787號判決要旨可資參照）。次按受任人以自己之名義，為
    委任人取得之權利，應移轉於委任人、當事人之任何一方，
    得隨時終止委任契約，民法第541條第2項、第549條第1項定
    有明文。又無法律上之原因而受利益，致他人受損害者，應
    返還其利益，民法第179條前段定有明文。又受任人因處理
    委任事務，負擔必要債務者，得請求委任人代其清償，未至
    清償期者，得請求委任人提出相當擔保，民法第546條第2項
    亦有明文。
五、查本件原告與被告係成立借名登記契約，原告既以起訴狀繕
    本向被告為終止借名契約之意思表示，依上開說明，原告請
    求確認原告就系爭707-ESA號機車之所有權不存在，並請求
    被告協同原告將系爭機車辦理變更登記回復為被告所有，自
    無不合。又被告於騎乘系爭機車期間，多次違規且均未繳納
    罰鍰，原告已代繳3,700元，尚有3萬6,000元未繳，原告主
    張依民法第179條、第546條第2項之規定，請求被告應給付
    原告3,700元，及就系爭機車應代原告向新北市交通事件裁
    決處繳納罰鍰3萬6,000元，亦應准許。
六、綜上所述，原告依借名登記契約法律關係及民法第179條、
    第546條第2項等規定，求為判決：㈠確認原告就廠牌：光陽
    、型號SE22BA、車身號碼：RFBSE22BAAB100361、車牌號碼
    ：000-000號之普通重型機車之所有權不存在；㈡被告應協同
    原告向交通部公路總局台北區監理所板橋監理站將車牌號碼
    000-000號之普通重型機車辦理車籍過戶登記至被告名下；㈢
    被告應給付原告3,700元，及自起訴狀送達翌日即111年4月1
    3日起至清償日止，按週年利率百分之5計算之利息；㈣就車
    牌號碼000-000號之普通重型機車，被告應代原告向新北市
    交通事件裁決處繳納罰鍰3萬6,000元；為有理由，應予准許
    。
七、本件事證已臻明確，兩造其餘主張及攻擊防禦方法，核與判
    決結果不生影響，爰不一一論述，附此敘明。
八、訴訟費用負擔之依據：民事訴訟法第78條。
中　　華　　民　　國　　111 　年　　7 　　月　　5 　　日
                  民事第五庭    法　官　連士綱
以上正本係照原本作成
如對本判決上訴，須於判決送達後20日內向本院提出上訴狀。如
委任律師提起上訴者，應一併繳納上訴審裁判費。
中　　華　　民　　國　　111 　年　　7 　　月　　6 　　日
                                書記官　游曉婷